臺灣高等法院民事判決　　　　　　　　　 99年度上字第654號
　　上　訴　人　林錦文
　　　　　　　　林錦重
　　　　　　　　吳林阿員
　　　　　　　　周林罔市
　　　　　　　　林邱秀霞
　　　　　　　　林慶銘
　　　　　　　　林慶安
　　　　　　　　林素梅
　　　　　　　　林秀蘭
　　　　　　　　陳林阿桔
　　　　　　　　林志敏
　　　　　　　　林金田
　　　　　　　　林金旺
　　　　　　　　林金火
　　　　　　　　林阿丹
　　　　　　　　林阿說
　　　　　　　　游林秀馨
　　　　　　　　林張阿罔
　　　　　　　　林永煌
　　　　　　　　林勝維
　　　　　　　　林重佑
　　　　　　　　林美子
　　上　一　人
　　法定代理人　游金標
　　上　訴　人　林香君
　　　　　　　　林美華
　　　　　　　　劉戊杰
　　　　　　　　賴劉素靜
　　　　　　　　劉素霞
　　　　　　　　劉素惠
　　　　　　　　魏劉玉鳳
　　共　　　同
　　訴訟代理人　張麗玉律師
　　被上訴人　　林木水
　　　　　　　　林文土
　　　　　　　　林文德
　　兼共　　同
　　訴訟代理人　陳鳳英
上列當事人間拆屋還地事件，上訴人對於中華民國99年5月4日臺
灣宜蘭地方法院98年度訴字第428號第一審判決提起上訴，經本
院於100年5月3日言詞辯論終結，茲判決如下：
    主  文
原判決廢棄。
被上訴人在第一審之訴及假執行聲請均駁回。
第一、二審訴訟費用由被上訴人負擔。
    事實及理由
一、被上訴人起訴主張：坐落宜蘭縣五結鄉○○段217地號土地
    （下稱217號土地）為其等共有，同段第217-5地號土地（下
    稱217-5號土地）為被上訴人林文土所有。兩造間就上開土
    地原有不定期租賃關係，上訴人林錦文、林錦重、陳林阿桔
    、吳林阿員、周林罔市、林邱秀霞、林慶銘、林慶安、林素
    梅、林秀蘭（下稱林錦文等10人）共有門牌號碼宜蘭縣五結
    鄉○○路○段469巷107號房屋及附屬建物占有217號土地如原
    判決附圖（下稱附圖）所示B、C、D、E部分及217-5號土地
    如附圖所示F、G部分；上訴人林志敏、林金旺、林阿丹、林
    阿說、游林秀馨、林張阿罔、林永煌、林勝維、林重佑、林
    美子、林香君、林美華、林金田、林金火、劉戊杰、賴劉素
    靜、劉素霞、劉素惠、魏劉玉鳳（下稱林志敏等19人）共有
    門牌號碼宜蘭縣五結鄉○○路○段469巷105號房屋則占有使
    用217號土地如附圖所示A部份。因上訴人積欠租金數十年，
    經其等於民國98年10月17日以台北北門郵局5325號存證信函
    （下稱5325號存證信函），通知上訴人於文到10日內繳交積
    欠之租金，屆期未償則租約自動終止，未獲置理，故兩造間
    之不定期租賃關係業已終止。嗣其復於98年12月7日、8日及
    20日分別以本案起訴狀、羅東郵局第730號、台北北門郵局
    第6519號存證信函（以下分別稱730號、6519號存證信函）
    催告自文到10日未清償租金者，租約自動終止；另於99年1
    月12日及23日分別以民事證明狀、民事證明(二)狀重申與5325
    號存證信函內容相同之催告意旨，復於99年2月22日寄發羅
    東郵局99號存證信函（下稱99號存證信函）由上訴人之訴訟
    代理人收受，另於每次開庭均為相同內容之催告，惟上訴人
    仍未給付系爭租金，占有217號土地及217-5號土地自屬無權
    ，爰依民法第767條規定，起訴請求：(一)林錦文等10人應將
    坐落217號土地如附圖所示B、C、D、E部分建物及217-5號土
    地如附圖所示F、G部分建物拆除，將上開土地依序返還被上
    訴人及林文土；(二)林志敏等19人應將坐落217號土地上，如
    附圖所示A部分建物拆除，將占用之土地返還被上訴人；(三)
    願供擔保請准宣告假執行。經原審判決被上訴人勝訴並為假
    執行之宣告，上訴人提起上訴，被上訴人答辯聲明：上訴駁
    回。
二、上訴人則以：5325號存證信函未合法送達全體上訴人，不生
    催告給付租金及終止租約之效力，至本件起訴狀、730號存
    證信函、6519號存證信函、民事證明狀、民事證明(二)狀及99
    號存證信函均重申先前已為催告，並無另行定期限催告給付
    租金之意思，不生催告效力。另林錦文、林錦重及林金田於
    98年11月26日曾前往林木水之住處清償租金遭拒，已為清償
    提存等語答辯，聲明：(一)原判決廢棄；(二)被上訴人於第一審
    之訴及假執行聲請均駁回。
三、不爭執事項：
  (一)217號土地為被上訴人共有，217之5號土地則為林文土所有
    ，有土地登記謄本在卷（見原法院補字卷第19-21頁）。
  (二)林錦文等人共有門牌號碼宜蘭縣五結鄉○○路○段469巷107
    號房屋及附屬建物占有使用217號土地如附圖所示B部分（面
    積142.96平方公尺）之磚牆鐵皮頂建物、C部分（面積1.68
    平方公尺）之化糞池、D部分（面積7.79平方公尺）之磚牆
    木頂、E部分（面積7.67平方公尺）之鐵皮頂等建物；占有
    使用217之5號土地如附圖所示F部分（面積1.42平方公尺）
    圍牆內之空地、G部分（面積0.76平方公尺）之磚牆鐵皮頂
    建物。
  (三)林志敏等19人共有門牌號碼宜蘭縣五結鄉○○路○段469巷10
    5號房屋占有使用217號土地如附圖所示A部份（面積52.76平
    方公尺）之磚牆鐵皮頂建物。
  (四)被上訴人就217號土地如附圖所示B、C、D、E部分；林文土
    就217-5號土地如附圖所示F、G部分，與林錦文等10人間及
    被上訴人就217號土地如附圖所示A部分，與林志敏等19人間
    ，有不定期租賃之法律關係存在，租金約定為每年72斤稻穀
    ，採到付（赴償）方式，即以債權人之住所地為清償地。
四、被上訴人主張上訴人承租其土地，積欠逾2年租金，多次限
    期催告給付，未獲置理，主張終止租約，被上訴人則以前揭
    情詞置辯，是本件首要爭執點為：被上訴人是否已合法定期
    催告上訴人清償租金而得終止租約？
  (一)按支付租金之催告，係意思通知之一種，其通知應向承租人
    為之，如承租人有數人者，應向承租人全體為之，否則對於
    未受催告之承租人，不發生催告之效力（最高法院48年台上
    字第1382號判例參照）。又民法第440條第1項所謂支付租金
    之催告，屬於意思通知之性質，其效力之發生應準用同法關
    於意思表示之規定；而非對話而為意思表示者，其意思表示
    以通知達到相對人時，發生效力，民法第95條第1項定有明
    文。所謂達到，係指意思表示達到相對人之支配範圍，置於
    相對人隨時可了解其內容之客觀之狀態而言，此觀最高法院
    41年台上字第490號、58年台上字第715號判例意旨自明。
  (二)被上訴人主張其於98年10月17日以5325號存證信函，催告上
    訴人給付租金，因部分上訴人拒收，乃另以拒收上訴人之兄
    弟或親戚住址為送達，上訴人亦當庭自認受送達，且依上訴
    人所提戶籍謄本，更得證明合法送達全體，提出5325號存證
    信函及送達回證為證（補字卷第6、7-14頁），上訴人否認
    之，辯稱：上述存證信函之內容僅陳述臺灣宜蘭地方法院98
    年度訴更字第1號事件98年9月24日言詞辯論狀之內容，非定
    期催告給付租金，且林邱秀霞、林慶銘、林志敏、林金田部
    分，未向戶籍地址送達而致招領逾期退回；林金火部分未向
    戶籍地址送達遭郵局以查無此人退回，就劉素霞、劉素惠部
    分亦遭郵局退回，未合法送達上訴人全體等語。查第5325號
    存證信函載：「宜蘭地方法院98年訴更字第1號案，98年10
    月14日言詞總辯論已向法官及汝等之訴訟總代理人陳明98年
    9月24日言詞辯論狀寫明以汝等自己主張而辦提存之蓬萊稻
    榖（早已超過2年）依汝等只承認5年每年72台斤共360台斤
    、給與自收文日起十日期限，屆未清償或支付，則租約自動
    終止」，僅係表示曾為催告，能否認該函已再為催告意思表
    示，誠有疑問，臺灣宜蘭地方法院98年度訴更字第1號兩造
    間拆屋還地（上訴人反訴請求確認不定期租賃關係存在）事
    件於98年11月6日判決已認定本件被上訴人所為催告、終止
    系爭土地租約不合法，兩造存在不定期租賃關係確定在案，
    有判決書可稽（原審卷第56-70頁）。其次，林邱秀霞設籍
    宜蘭縣蘇澳鎮○○路22號，林慶銘則設籍同鎮○○路31-1
    號，有戶籍謄本可稽，被上訴人對林邱秀霞送達處所為同鎮
    ○○○○路「31-10」號，對林慶銘則送達同鎮○○路「31-
    10」號，均非戶籍地，因多次不在，招領逾期遭郵局退回郵
    件，難認已置於其二人可得受領範圍，縱依其於96年6月關
    於臺灣宜蘭地方法院95年度訴字第34號事件出具委任狀記載
    住址為上開湖東路31-10號，林慶銘之妻林翁罔杵曾在上址
    收受個人郵件（原審卷第168、174頁），然林邱秀霞、林慶
    銘於98年10月受通知時是否居住該址，未見被上訴人證明之
    ，則上開郵件既經退回，難認其二人已受通知，嗣被上訴人
    再對其二人送達同鎮○○街92號，雖經陳林阿桔簽收，然被
    上訴人並未能證明渠等間是否有同居或受僱關係，或已轉交
    送達；又劉素霞及劉素惠設籍新北市○○區○○路二段47巷
    6弄6號4樓，被上訴人對該址送達逕遭退回，再寄送新竹縣
    竹北市○○街21號2樓，收件人為「才高八斗住戶管理委員
    會」，被上訴人僅謂係向其親戚住址送達，仍未能證明究該
    收件人與劉素霞、劉素惠二人關係，或其二人住居該址，是
    否能謂合法送達誠屬可疑。再者，林金田設籍宜蘭縣五結鄉
    ○○路○段469巷105號，被上訴人卻寄送同鄉○○○路1弄1
    巷73號3樓」，因招領逾期退回，雖其稱該址為林金田實際
    住址，並未能舉證實其說，嗣再寄新竹縣竹北市○○街21號
    2樓，收件人為「才高八斗住戶管理委員會」（補字卷第8、
    10、14頁、原審卷第214、216、221、222頁、本院卷第169
    、170、175、191頁），被上訴人亦未能證明該收件人或收
    件地址與林金田之關係，更未能證明已轉交無訛，難認已合
    法送達，自不生催告效力。
  (三)被上訴人雖稱林金田於原審99年3月31日審理時，經法官提
    示第5325號存證信函後，自認有收受第5325號存證信函，上
    訴人訴訟代理人於原審99年4月20日言詞辯論時明確表示對
    第5325號存證信函合法送達不爭執，且於本院99年7月14日
    自認其全體已知被上訴人發存證信函終止租約云云，上訴人
    則否認之。查林金田於原審99年3月10日陳稱如訴訟代理人
    所言等語，意即爭執送達問題，同月31日審理時雖稱是原告
    通知才去繳租，惟復稱戶籍地即其地址，從未住過新竹縣竹
    北市○○街21號2樓，忘記有無收到該存證信函，98年11月
    26日繳租金是林錦文通知一起去；證人林錦池及林圳源亦僅
    稱林錦文、林金田邀其前往繳租，並無提及第5325號存證信
    函送達之事（原審卷第143、180-184頁），尚難遽以推論林
    金田承認收受該函。再者退步言，縱認林金田部分業經送達
    ，惟99年3月31日審理時，上訴人就送達合法與否爭執甚烈
    ，被上訴人當庭陳稱上訴人自認催告合法及租約終止，遭上
    訴人即時否認，被上訴人最後猶陳稱會再補正5325號存證信
    函送達證明（原審卷第182、187頁），倘若上訴人果已自認
    該函合法送達其等全體，被上訴人何需補正送達證明？再核
    諸原審99年4月20日言詞辯論筆錄並無記載上訴人訴訟代理
    人自認送達合法之事，另本院99年7月14日審理時，係先由
    上訴人陳述99年7月5日上訴理由狀意旨，爭執林金田、林邱
    秀霞、林慶銘等人未經合法送達，其後雖就法院詢問上訴人
    曾在98年12月4日發函被上訴人表示終止契約不合法，表示
    無意見，並承認是全體所發，再就是否表示已經知道對造所
    發存證信函是要終止契約一節陳稱無意見，而於100年1月26
    日開庭時，亦僅稱對於向戶籍地送達而拒收部分不主張不合
    法而已，仍非得認定其餘之林邱秀霞、林慶銘、劉素霞、劉
    素惠已受合法送達催告，何況據其稱12月4日函並非針對第
    5325號存證信函表示意見，因被上訴人先前即曾表示終止契
    約等語，參諸臺灣宜蘭地方法院98年度訴更字第1號判決書
    所載，被上訴人先前確曾多次發函表示終止情形，而上訴人
    於98年12月4日寄發存證信函予被上訴人，覆函僅稱業於上
    開期日前往被上訴人住所清償租金，遭拒絕受領，被上訴人
    終止租約不合法等語，並無稱均已收受第5325號存證信函，
    而獲知該函內容管道甚多，藉由他人自動口傳輾轉略知催告
    及終止契約亟有可能，然此非屬非對話意思之通知方式，無
    從取代催告函之送達，未受送達之當事人仍難以確定自己是
    否亦受催告，不能因其自行回應對方，即認催告業為合法，
    觀諸上訴人自原審迄今始終堅稱5325號存證信函未合法送達
    其等全體，豈能截取其片斷所言，遽認係就合法催告予以自
    認。至上訴人於93年3月10日雖曾稱有5人送達地址錯誤，但
    未承認其餘人送達合法，同日仍主張未對全體被告合法送達
    ，嗣後非不得爭執之。
  (四)被上訴人復主張上訴人曾於98年11月26日提出租金即360斤
    稻穀至林木水之住處清償租金，且於同年12月4日寄發存證
    信函予被上訴人，足見催告給付租金之意思表示已到達全體
    上訴人云云。然依上所述，兩造因租約爭訟已久，上訴人亦
    可能輾轉受告知被上訴人終止契約而提出清償，且其98年12
    月4日函文亦無表示均已收受催告通知，上訴人所言無非推
    測之詞，尚不足採。
  (五)被上訴人另稱：其於98年12月7日以起訴狀、98年12月8日以
    730號存證信函、98年12月20日以6519號存證信函、99年1月
    12日以民事證明狀、99年1月23日以民事證明(二)狀、99年2月
    22日以99號存證信函陸續再為與5325號存證信函相同意旨之
    催告，100年3月7日已將所有狀紙繕本送達上訴人訴訟代理
    人，另自臺灣宜蘭地方法院98年度訴更字第1號至本件訴訟
    均口述與5325號存證信函相同內容之催告，上開98年度訴更
    字第1號判決書第12條末4行，亦有相同催繳催告，業生合法
    催告之效力，上訴人仍未繳納租金，其自得終止租約云云，
    上訴人則抗辯該相關書狀、信函及陳述無定期催告之意等語
    。查臺灣宜蘭地方法院98年訴更字第1號判決確認兩造租賃
    關係存在，已如上述，難認被上訴人在該案曾為合法催告及
    終止租約，而該判決書第12頁亦僅引述被上訴人過去所發存
    證信函而已。至被上訴人於本案起訴狀之事實理由欄稱「附
    第5325號存證信函及回執，寫明以被告自認清償而94年辦理
    提存每年72台斤、5年共360台斤之蓬萊稻谷（至96年就超過
    2年）給予自收文日起10日期限屆滿，則租約自動終止」（
    見原審補字卷第5頁），仍係以5325號存證信函作為催告，
    難認被上訴人有將起訴狀援為定期催告。另730號存證信函
    謂：本件契約約定租金到付，26日至12月7日起訴超過10日
    期限，兩造無租賃關係存在；6519號存證信函則謂：台端所
    稱訴訟費，與租金種類、性質均不同，業以存證函寫明。我
    方依此給與自收文日起十日期限屆滿、則租約自動終止之欠
    租催告、期限屆至而租約終止「在案」，為臻明確，特再為
    終止租約之聲明等語（見原審卷第105、116頁），均難認為
    定期催告給付租金之通知。又99年1月12日民事證明狀載為
    再次聲明：本件租金應屬到付性質，730號存證信函及6519
    存證信函均給與上訴人文到10日繳納租金之催告，期限屆至
    租約將自動終止等情（見原審卷第40頁），99年1月23日民
    事證明(二)狀則重申被上訴人以上開證明狀第4次告知本件為
    到付租金，給與自收文起10日期限屆滿則租約自動終止之欠
    租催告（見原審卷第87頁），然被上訴人所稱之存證信函及
    證明狀既非定期催告之通知，自仍不生催告效力。又99號存
    證信函內容為「經6次以台端（即上訴人）自認之到付租金
    、及蓬萊稻穀欠租360台斤、給與自收文日起10日期限屆滿
    則租約自動終止之欠租催告通知、台端聽任期限屆至而租約
    終止、一切責須自負，特此聲明」（見原審卷第149頁），
    仍為重申過去所為，亦難認具有催告效力。至被上訴人稱其
    每次開庭均為相同內容之催告並將訴狀繕本送達上訴人訴訟
    代理人，惟觀諸原審及本院筆錄，被上訴人均係爭執先前所
    為已屬合法催告，並無限期催告之通知，送達上訴人訴訟代
    理人之書狀亦復如是，所言不足採。
  (六)被上訴人既未就給付租金為合法催告，揆諸首揭說明，其以
    上訴人積欠租金為由終止租賃契約，自非有據，上訴人所為
    清償提存是否已生清償效力，即毋庸論述。另被上訴人就本
    院100年1月26日筆錄主張非就未對全體被告合法送達不爭執
    等語，查該日所作筆錄並無記載被上訴人不爭執未對全體被
    告合法送達，本院亦未認定被上訴人就未合法送達一節不爭
    執，被上訴人顯有誤會，併予敘明。
五、從而，被上訴人依民法第767條規定，請求林錦文等10人應
    將坐落217號土地如附圖所示B、C、D、E部分建物及217-5號
    土地如附圖所示F、G部分建物拆除，將上開土地依序返還被
    上訴人及林文土；林志敏等19人應將坐落217號土地上，如
    附圖所示A部分建物拆除，將占用之土地返還被上訴人，為
    無理由，不應准許。原審為被上訴人勝訴判決，並分別為供
    擔保准免假執行之宣告，自有未洽。上訴意旨指摘原判決不
    當，求予廢棄改判，為有理由，自應由本院予以廢棄改判如
    主文第2項所示。
六、本件法律關係已經明確，兩造其餘主張及舉證，無礙本院判
    斷，爰不再一一論述，附此敘明。
七、據上論結，本件上訴為有理由。依民事訴訟法第450條、第7
    8條，判決如主文。
中    華    民    國    100    年    5    月    17    日
                  民事第九庭
                      審判長法  官  黃熙嫣
                            法  官  曾部倫
                            法  官  陳玉完
正本係照原本作成。
如不服本判決，應於收受送達後20日內向本院提出上訴書狀，其
未表明上訴理由者，應於提出上訴後20日內向本院補提理由書狀
（均須按他造當事人之人數附繕本）上訴時應提出委任律師或具
有律師資格之人之委任狀；委任有律師資格者，另應附具律師資
格證書及釋明委任人與受任人有民事訴訟法第466條之1第1項但
書或第2項（詳附註）所定關係之釋明文書影本。如委任律師提
起上訴者，應一併繳納上訴審裁判費。
中    華    民    國   100    年    5     月    20    日
                             書記官  鎖瑞嶺
附註：
民事訴訟法第466條之1（第1項、第2項）：
對於第二審判決上訴，上訴人應委任律師為訴訟代理人。但上訴
人或其他法定代理人具有律師資格者，不在此限。
上訴人之配偶、三親等內之血親、二親等內之姻親，或上訴人為
法人、中央或地方機關時，其所屬專任人員具有律師資格並經法
院認為適當者，亦得為第三審訴訟代理人。